臺灣苗栗地方法院民事判決　　　　　　　　　　　　　　八十六年度重國字第一號
　　原　　　告　詹耀華
　　訴訟代理人　何邦超律師
　　複代理人　　古瑞君律師
　　被　　　告　苗栗縣政府
　　法定代理人　傅學鵬
　　訴訟代理人　謝清傑律師
右當事人間請求國家賠償等事件，本院於九十三年六月十七日言詞辯論終結，判決如
下：
    主    文
原告之訴及假執行之聲請均駁回。
訴訟費用由原告負擔。
    事    實
甲、原告方面：
  壹、聲明：求為判決（一）被告應將原告所有座落苗栗縣卓蘭鎮○○段○○○○○
      地號、面積四千一百九十六平方公尺之土地上如附圖綠色部分所示柏油路面及
      其他地上物拆除及回復原狀，並將該部分土地返還原告及其他共有人全體。被
      告應將原告所有同前地段第三六─八地號、面積九五二平方公尺之土地上如附
      圖綠色部分所示柏油路面及其他地上物拆除及回復原狀，並將該部分之土地返
      還原告。（二）被告應給付原告新台幣（下同）一千六百九十六萬九千三百八
      十八元及自民國八十四年五月三十一日起至清償日止按年息百分之五計算之利
      息。（三）前二項請求原告願分別提供現金或等值同面額之新竹國際商業銀行
      卓蘭分行可轉讓定期存單供擔保請准宣告假執行。
  貳、陳述：
    一、緣座落苗栗縣卓蘭鎮○○段○○○○○地號土地（按前因徵收而分割增加同
        段第三六─一八地號，惟因該徵收已被撤銷，而該第三六─一八地號現已併
        入第三六─一地號）原為訴外人詹春光所有，嗣詹春光於八十二年間死亡，
        該第三六─一地號土地由原告詹耀華及訴外人詹素瑛繼承，並已為分割繼承
        登記，所有權應有部分各二分之一，合先敘明。
    二、查，被告前為辦理苗五十二線道路改善工程，需用卓蘭鎮卓蘭段第二九一二
        ─六地號等九十三筆土地，面積合計五．四０七０公頃，並報經前台灣省政
        府以八十三年五月七日八三府地二字第一五０九二九號函核准徵收（以下稱
        為第一次徵收），並准予變更編定為交通用地。惟該苗五十二線道路改善工
        程之第一、二期之工程均已完工，被告嗣為進行苗五十二線道路改善工程第
        三期而所為之前揭第一次徵收，雖有查估原告所共有上述土地之地上物（按
        系爭土地之地上物自始即由原告詹耀華出資興建、種植，而為其所有）。系
        爭第三六─一地號土地為原告及訴外人詹素瑛因分割繼承（被繼承人詹春光
        ）各取得所有權應有部分二分之一，已如上述，然於繼承前即由被繼承人詹
        春光借予原告使用，而訴外人於詹素瑛繼承後，亦同意續借。惟被告未於徵
        收清冊上予以列入，亦未給予原告與訴外人詹素瑛之土地及原告關於地上物
        等徵收補償費。俟經原告向被告異議，被告遂以分割地籍圖錯誤由，補辦徵
        收（以下稱第二次徵收）卓蘭段二九一二─六地號等十六筆土地，面積合計
        ０．四一一二公頃，報經前台灣省政府以八十三年十二月二十二日八三府地
        二字第一六八六五八函核准徵收，並准予變更用地為交通用地。被告則分別
        以八十三年五月十一日八三府地用字第四九四０九號函及八十四年一月十二
        日八四府地用字第一三四八號函公告徵收。前揭第二次徵收誤予包括原告及
        訴外人詹素瑛所共有前開第三六─一地號內部分之土地，被告並將該第三六
        ─一地號土地逕行分割出同地段第三六─一八地號。惟此次徵收（按係第二
        次徵收）之土地，本均應係位於苗五十二線既有道路（前揭附圖黃色之部分
        ）之北面（此依徵收公告圖亦可看出），而被告進行系爭道路拓寬工程時，
        竟將該苗五十二線道路拓寬工程拓寬在既成道路之南面，而將原告、訴外人
        詹素瑛所共有之上述第三六─一八地號土地，違法予以徵收；且違法在原告
        及訴外人詹素瑛所共有該第三六─一地號及原告所有第三六─八地號（按此
        地號土地未經徵收）等土地上開闢如前揭附圖綠色所示道路。原告不服，乃
        依法向被告提出異議及訴願，詎被告明知第二次徵收並未就原告及訴外人詹
        素瑛之土地與原告之地上物徵收並發放補償費，卻仍於八十四年五月二十六
        日以八四府建土字第五五七九六號函通知原告自動拆除並定期強制拆除，且
        於八十四年五月三十日強制拆除前揭第三六─一地號即如上述附圖綠色部份
        之地上物（按含其所辦理徵收之前揭第三六─一八地號及未辦理徵收之該第
        三六─一地號等土地之地上物），並將該未經徵收之第三六─一地號及第三
        六─八地號土地之地上物一併拆除。原告嗣就被告上開八十四年五月二十六
        日八四府建土字第號五五七九六函向前台灣省政府提起訴願，嗣並經前台灣
        省政府於八十四十月十八日以八四府訴一字第一六三七四一號函撤銷該函關
        於函請原告自動拆除及定期強制拆除之處分。又原告對被告違法徵收土地之
        處分亦提起訴願、再訴願，惟均遭駁回，原告遂向行政法院提起行政訴訟，
        並經行政法院於八十五年十一月五日以八十五年度判字第二六七二號判決撤
        銷前台灣省政府八十三年十二月二十二日八三府地二字第一六八六五八號函
        （即第二次徵收）核准徵收原告及訴外人詹素瑛所共有之上述第三六─一八
        地號土地之訴願決定及再訴願決定，嗣並經內政部駁回該徵收處分確定在案
        。
    三、次查，依前所述，被告第二次徵收原告及訴外人詹素瑛所被徵收之土地，依
        公告徵收圖觀之，大都係位於苗五十二線既成道路之北面。惟被告雖於第二
        次徵收中徵收上開第三六─一八地號土地，但此部分土地為原告向被告表示
        第一次徵收錯誤而提出異議時，乃被告為掩飾錯誤，始將原告及訴外人詹素
        瑛所有之前揭第三六─一地號之土地逕行分割出上開第三六─一八地號而加
        以徵收。惟此次之徵收，被告並未附帶徵收地上物即予強制拆除，此部分並
        經被告以八十四年十一月六日地用字第124470號函證實綦詳。進而於原告提
        出其與土地（即卓蘭段第三六─三地號）所有權人即訴外人蔡張秀蘭交還土
        地事件，由最高法院六十六年度台上字第八號民事確定判決所確定之二個界
        樁「按其一位於該確定判決第一審判決附圖之Ｃ點，另一則位於原告所有三
        六─八地號與苗五十二線既有道路南邊之邊界，即位於前揭判決附圖之Ｂ點
        （此二點連成之直線即為卓蘭段第三六─八地號及第三六─三地號地籍之界
        址），此二界樁之距離為八十一公尺，而被告於進行苗五十二線既有道路違
        法向南拓寬工程後，此二界樁之距離僅餘七十三公尺。依上開說明，足證被
        告除非法徵收原告及訴外人詹素瑛土地（即逕行分割之三六─一八地號土地
        ）外，亦無權使用原告及訴外人詹素瑛所共有之土地（即第三六─一地號及
        第三六─八地號之土地）」時，卻諉稱：其於第二次徵收係使用苗栗縣大湖
        地政事務所（以下簡稱大湖地政事務所）所製成之道路分割圖，此道路分割
        圖於卓蘭段第三六─一等地號處，雖與前揭最高法院六十六年度台上字第八
        號之民事確定判決所定之界樁不符，惟最高法院於六十六年埋設之水泥樁係
        原告因土地界址及返還土地爭議所為而訴請法院之私權判決，依法無拘束行
        政機關之效力，且此判決內容並無涉及道路中心樁位置，經檢測結果該判決
        埋設界樁與地籍圖及實地附近各筆管理界址現況均不相符，且至今僅存在一
        點，經十餘年來是否曾遭遷移，不無疑問。本案道路用地分割經地政機關一
        再檢測結果並無錯誤，如依照法院判決界址點分割，將嚴重影響苗五十二線
        整條道路各筆土地所有權人之權益，並導致鄰地所有權人權益受損云云。惟
        此僅為被告編飾推諉之詞，且為自行臆測之結果，對第二次徵收之徵收土地
        圖是否正確無誤，僅以「經地政機關一再檢測結果並無錯誤」一語帶過，顯
        已違前揭行政訴訟法第四條、司法院大法官會議議決釋字第三六八號解釋意
        旨，除突顯出被告對於苗五十二線道路之徵收率斷，且核辦徵收之被告機關
        之公務員亦有相當之違法失職之處。以上各情，並經前台灣省政府、行政法
        院及內政部查明綦詳，並分別做成八四府訴一字第一六三七四一號函、八十
        五年度判字第二六七二號判決及台（８６）內訴字第八六０三五五０訴願決
        定書，撤銷前台灣省政府八十三年十二月二十二日府地二字第一六八六五八
        號函核准徵收原告及訴外人詹素瑛所共有土地部分之處分，其認定之理由大
        致如下：（一）台灣省政府八四府訴一字第號一六三七四一函：「關於八十
        四年五月二十六日八四府建土字第五五七九六號函部分：按﹃需用土地人應
        俟補償地價及其他補償費發給完竣後，方得進入被徵收土地內工作。．．．
        ﹄為土地法第二百三十一條定有明文，卷查訴願人系爭範圍等地上物既未經
        公告徵收，復未經訴願人同意價購，難謂其對於系爭地上物之權利義務已終
        止，原處分機關函請訴願人自動拆除及訂期強制拆除即依法無據，揆諸道揭
        規定，是原處分不無瑕疪，應予撤銷，由原處分機關另為處分。」；（二）
        行政法院八十五年度判字第二六七二號判決：「按國家因交通事業之需要，
        得徵收私有土地，為行為時土地法第二百零八條第二款所明定；又依同法第
        二百二十四條規定，徵收土地，應由需用土地人擬具詳細征收計畫書，並附
        具徵收土地圖說及土地使用計畫圖，聲請核准徵收機關辦理。足見徵收土地
        圖說，為徵收處分之內容，必確實無誤，徵收處分始無瑕疵。苟被徵收土地
        之所有權人舉證徵收土地圖說為有錯誤，對徵收處分聲明不服，受理機關自
        應詳查並說明其確實無誤，而後維持徵收處分，否則僅略謂道路用地分割經
        地政機關檢測結果無誤，即認徵收處分並無不合云云，自不足以昭折服而有
        可議。．．．。惟查補辦徵收核准案之征收土地圖即苗五十二線道路分割測
        量圖，係經大湖地政事務所將計畫道路範圍按地籍圖施測而來，與先辦徵收
        核准案之徵收土地圖即苗五十二線道路分割測量圖之產生方式同，補辦徵收
        核准案之計畫書，列載補辦徵收原因為﹃原分割地籍圖錯誤﹄，潦潦數字，
        不明其如何錯誤。原告主張補辦徵收核准案所附分割測量圖，有關其所有同
        地段三六─一、三六─八地號與鄰地三六─三地土地之界址與最高法院六十
        六年度台上字第八號確定判決確定之界址不符，如依最高法院判決確定之界
        址實施測量，則補辦徵收核准案之道路分割測量圖即不正確等情，對補辦徵
        收核准案聲明不服，已據提出最高法院判決影本足稽，且據訴願決定卷附大
        湖地政事務所所製作之圖及說明，略謂按最高法院判決埋設水泥樁如圖Ａ點
        位置依地籍圖測量，苗五十二線位置變成如圖橙黃色位置，而將該Ａ點位置
        至如圖Ｃ點位置依地籍圖測量，苗五十二線位置在如圖紅色位置，始符合已
        竣工之位置等語，足見補辦徵收核准案之苗五十二線道路分割測量圖如依最
        高法院判決所定界址施測，確有不同，乃訴願決定徒以被告核准補辦徵收，
        與土地法第二百零八條第二款規定並無不合，而謂上開最高法院判決與本案
        道路路分割測量圖無涉，顯與其卷內資料相違；又依大湖地政事務測量人員
        傳學球在本院調查時證述，苗五十二線道路用地第一次征收時未包含原告所
        有土地，其分割圖在原告土地該段係以既有道路寬度（四米）測量，第二次
        補辦徵收時包括原告所有土地，係其分割圖係依計畫道路即就既有道路擴寬
        為十米寬度測量。則前後測量結果相異，係因標準不同所致，而非原分割地
        籍圖因地籍線拉錯推移所致；另依卷附苗栗縣大湖地政事務所八十四年五月
        答辯書載明，原分割圖並參酌最高法院判決埋設之水泥界分割而得，第二次
        檢測則發見最高法院判決界樁錯誤，乃依可靠界址點施測，成補辦徵收之分
        割圖，足見原告主張補辦徵收道路分割測量圖不依最高法院判決確定界址施
        測，結果不同等情非虛。按私人土地間之界址如何，既經民事法院判決確定
        ，有確定私權之效力，其間之界址，似不能不依確定判決內容而定。本案補
        辦徵收之道路分割測量圖如關涉該界址，能否逕認確定判決確定之界址為錯
        誤而不依以施測，尚非無疑。又本案補辦徵收之道路分割測量圖經苗栗縣政
        府囑由銅鑼地政事務所派員檢測結果，與實地仍有差異，有苗栗縣政府八十
        五年二月四日八五府地用字第０二三０二三號函影本在卷足稽，則補辦徵收
        核准案之徵收土地圖是否確實無誤，非無推求餘地，訴願決定泛以﹃經地政
        機關一再檢測結果並無錯誤﹄一語帶過，究嫌率斷。查訴願決定機關內政部
        為地籍測量之中央主管機關，又係補辦征數核准案之備查機關，非不易究明
        補辦徵收核准案之道路分割測量圖是否確實無誤，事關原告所有土地被征收
        之範圍，乃其未予詳查並說明，率謂測量無誤，駁回原告之訴願，按諸前述
        說明，即有可議，再訴願決定依循其由，未予糾正，亦同可議，原告執以指
        摘，非全無理由，此部分應由本院撤銷再訴願決定及訴願決定，由訴願決定
        機關審酌上述各疑點再行施測確定無誤後，另為適法之處理。」；（三）內
        政部八十六年八月二十日台（８６）內訴字第八六０三五五０號函：「訴願
        人主張補辦徵收核准案所附分割測量圖，有關其所有卓蘭段三六─一、三六
        ─八地號與鄰地三六─三地號土地之界址與最高法院六十六年度台上字第八
        號確定之界址不符，如依最高法院判決確定之界址實施測量，則補辦徵收核
        准案之道路分割測量圖即不正確等情，對補辦徵收核准案聲明不服，已據提
        出最高法院判決影本足稽，且據苗栗縣大湖地政事務所製作之圖及說明，補
        辦徵收核准案之苗五十二線道路分割測量圖如依最高法院判決所定界址施測
        ，確有不同。按私人土地間之界址如何，既經民事法院判決確定，有確定私
        權之效力，其間之界址，似不能不依確定判決內容而定。本案補辦徵收之道
        路分割測量圖如關涉該界址，能否逕認確定判決確定之界址為錯誤而不依以
        施測，尚非無疑。又本案補辦收之道路分割測量圖經苗栗縣政府囑由銅鑼地
        政事務所派員檢測結果，與實地仍有差異，有苗栗縣政府八十五年二月四日
        府地用字第０二三０二三號函影本在卷足稽，則補辦征收核准案之征收土地
        圖是否確實無誤，非無推求餘地。乃囑由本部審酌上述各疑點，再行施測確
        定無誤後，另為適法之處理。案經本部函請台灣省政府就行政法院判決理由
        各疑點逐一查明後補充答辯，並就最高法院六十六年度台上字第八號確定判
        決確定之界址，就該判決有關各筆土地位址實施測量，製作成果圖，套繪補
        辦徵收之道路分割線後製作成圖。案經該府以八十六年三月十二日府地二字
        第一四八三一三號函答辯稱：﹃....  最高法院判決埋設之水泥樁迄今已逾
        二十年，其間是否曾遭遷移，不無疑問。如依該界址點測量分割，則將造成
        整條道路往北偏移情形，嚴重影響其他所有權人之權益，導致更大紛爭．．
        ．﹄因補辦徵收核准案之徵收土地圖是否確實無誤，仍有疑義，本部再以八
        十六年四月十一日台內訴字第八六０一九八四號函請台灣省政府補充答辯，
        茲准該府八十六年七月八日府地二字第一六一一三九號函補充答辯略以：﹃
        ．．．補辦徵收核准案之徵收土地圖說是否無誤，本案苗栗縣政府．．．指
        派銅鑼地政事務所前往檢測，惟檢測結果與補辦徵收核准案仍有差距，該所
        於同年四月十七日、十八日實地檢測無誤，並通知詹君在案。﹄本件訴願人
        主張補辦徵收核准案所附分割測量圖，有關其所有卓蘭段三六─一、三六─
        八地與鄰地三六─三地號土地之界址與最高法院確定判決確定之界址不符，
        如依最高法院判決確定之界址實施測量，則補辦徵收核准案之道路分割測量
        圖即不正確等情，據卷附土地複丈成果圖（圖二）所示，及圖內﹃依最高法
        院判決確定界址施測成果圖說﹄所載：﹃一、依最高法院．．．確定判決之
        界址如圖Ａ點據以施測結果，有關各筆地籍界線位置位於如圖紅圓圈位置，
        顯與各筆地籍界線不符。﹄而依該圖所示，依最高法院確定判決之界址（如
        圖Ａ點）據以施測結果，有關各筆土地地籍界線位置與訴願人被徵收土地之
        地籍界線亦有不符，則徵收土地圖於此部分即未必正確。而銅鑼地政事務所
        於八十五年四月十七日、十八日實地檢測之成果圖（圖三）所示，法院埋設
        之界樁，亦未在界址線上。又最高法院判決確定界址，如未經合法變更，行
        政機關仍應受其拘束，揆諸首揭行政法院判決意旨，原處分應予以撤銷。」
        等語綦詳，綜上所述，足證被告所屬公務員就苗五十二線道路拓寬工程之第
        二次徵收確有故意或過失且怠於執行職務不法侵害原告權利之違法失職之處
        。
    四、次查，被告所屬公務員就本件違法徵收原告所有土地及違法拆除原告所有土
        地上之地上物確有故意、過失：
      （一）卓蘭段三六─一八地號土地部份：
        １、查，如前所述，被告為辦理苗五十二線道路改善工程，並未於徵收清冊
        上予以列入，亦未給予原告與訴外人詹素瑛所共有之土地及原告之地上物等
        之徵收補償費。嗣經原告異議，被告遂以分割地籍圖錯誤為由補辦徵收所以
        第二次徵收），而第二次徵收誤予包括原告及訴外人詹素瑛共有之卓蘭段三
        六─一地號內部分之土地，被告並將該三六─一地號土地逕行分割出同前地
        段三六─一八地號，已如上述。
        ２、次查，前揭被告第二次徵收所使用之大湖地政事務所所製作之補辦徵收
        土地分割圖，並未參酌最高法院六十六年度台上字第八號民事判決所確定之
        界樁為據以施測，造成補辦徵收圖上原告所有之三六─一、三六─八地號土
        地界址全面往南移，被告所徵收之三六─一八地號土地竟在原告所有三六─
        一地號土地中，而非係緊鄰舊苗五十二線之土地之錯誤結果。足見大湖地政
        事務所之測量人員就此份補辦征收土地圖說之製作有所故意或過失，造成被
        告之錯誤徵收，而大湖地政事務所為被告之下級機關，大湖地政事務所之故
        意、過失自視同為被告之故意或過失。雖被告辯稱：「大湖地政事務所本身
        即為行政機關，如有國家賠償應由其負責。原告主張大湖地政事務所為被告
        之下級機關，應由被告負國家賠償責任，其主張不足採。」等語；惟查，
        本件之徵收機關為被告，大湖地政事務所僅為執行機關，而負責徵收圖說之
        製作，是大湖地政事務所公務員所製作之徵收圖說有誤，自視同於被告機關
        之錯誤，被告機關自有故意、過失之可歸責事由，況被告於第二次徵收並施
        作道路至原告所有之土地時，已知苗五十二線道路勢必經過原告所有之土地
        （按被告於施作苗五十二線道路工程至原告之土地前，即可發現其上有原告
        所有之三六─八地號土地與鄰地三六─三地號土地間之界址），而能察覺徵
        收圖說錯誤，竟未命大湖地政事務所重新施測並製作正確之徵收圖說；且原
        告就被告錯誤徵收提起訴願時，被告亦已明知三六─八地號與三六─三地號
        土地間確有民事確定判決所確定之界樁，而應命大湖地政事務所依該界樁重
        為製作徵收圖說，被告均全然而未為之，任由該苗五十二線拓寬工程違法施
        作在原告所有之土地上，是被告實無法推諉其無故意、過失責任。被告前揭
        辯解，顯於法無據，自無可採。
        ３、另查，就被告錯誤之第二次徵收，經行政法院於八十五年十一月五日以
        八十五年度判字第二六七二號行政法院判決撤銷。足見被告就第二次徵收確
        有故意或過失責任，自不待言。
        ４、又查，另就被告徵收三六─一八地號土地部分，被告亦明知僅有徵收土
        地，就原告所種植之地上物並未予以徵收及發放補償費（被告於強制拆除地
        上物前應予以核對補償清冊，即可知悉其並未就三六─一八地號土地上地上
        物予以徵收及發放補償費，而無拆除三六─一八地號土地地上物之依據及權
        限，並能停止強制拆除三六─一八地號土地之地上物），惟被告仍於八十四
        年五月二十六日以八四府建土字第五五七九六號函要求原告自動拆除，並進
        而於八十四年五月三十日強制進入原告土地內拆除地上物。而前揭被告之八
        四府建土字第五五七九六號函處分並經台灣省政府於八十四年十月十八日以
        八四府訴字第一六三四七一號訴願決定書予以撤銷，此亦足見被告違法拆除
        原告土地上之地上物，其所屬公務員確亦有故意、過失及違法失職之可歸責
        事由之處。
      （二）三六─一、三六─八地號土地部份：
        １、查，依前所述，被告機關之公務員明知就原告及訴外人詹素瑛所共有之
        土地僅有徵收第三六─一八地號之土地，卻強制違法拆除渠等所共有三六─
        一地號及原告所有之三六─八地號土地上之原告所有未被徵收之建物及農作
        物，造成原告及訴外人詹素瑛受有損失，況現有苗五十二線亦非法佔用原告
        及訴外人詹素瑛所有之三六─一地號及原告所有三六─八地號土地。是被告
        所屬公務員就未徵收而違法拆除原告所種植之農作物，並將苗五十二線拓寬
        在三六─一、三六─八地號之土地之行為，自有故意、過失。
        ２、次查，系爭「苗五十二線」拓寬工程，依原告於八十六年五月二十日起
        訴請求國家賠償起訴狀所附公告徵收土地圖說，大都應均係拓寬在舊有「苗
        五十二線」之北面，詎被告身為需地機關、道路設置管理機關，卻未依舊有
        「苗五十二線」之道路向北進行拓寬工程，而將拓寬工程均向南施作在原告
        及訴外人詹素瑛分別共有被違法徵收而分割出之卓蘭鎮卓蘭段第三六─一八
        地號及原告與訴外人詹素瑛分別共有而未被徵收之卓蘭鎮○○段○○○○○
        地號暨原告所有之卓蘭鎮卓蘭段第三六─八地號之土地上。且徵諸台灣地區
        像片（航空攝影、測量）基本圖（以下簡稱航測圖），於七十四年之航測圖
        上，舊「苗五十二線」道路尚未拓寬為（二米寬）之道路，原告及訴外人詹
        素瑛所分別共有之卓蘭鎮○○段○○○○○地號土地及原告所有之卓蘭段第
        三六─八地號土地延著舊「苗五十二線」道路部份均種植防風林，而於八十
        二年之航測圖上（系爭道路已往南拓寬四米），被告所施作之「苗五十二線
        」道路均往南拓寬在前揭卓蘭段第三六─一、三六─八地號土地上（揆諸前
        八十二年之航測圖上，苗五十二線之道路均未往北拓寬北面鄰近道路之建築
        物、芒草仍存在，迄今仍亦存在），另被告機關於八十四年五月三十日強制
        拆除原告所有之地上物，並鋪上柏油將路拓寬成十米，惟此十米道路亦均未
        往北拓寬在舊「苗五十二線」道路之北面，系爭道路北面之被徵收之土地上
        建築物迄今仍未拆除，此亦有照片可資為證，是足證被告所屬公務員違法將
        苗五十二線拓寬在第三六─一、三六─八地號土地上，確有可歸責事由。
        ３、再查，又徵諸由最高法院六十六年度台上字第八號民事確定判決，其所
        確定之二個界樁「其一位於該確定判決第一審判決附圖之Ｃ點，另一則位於
        原告所有三六─八地號與苗五十二線既有道路南邊之邊界，即位於前揭判決
        附圖之Ｂ點，此二點連成之直線為卓蘭鎮卓蘭段第三六─八及第三六─三地
        號地籍之界址」，此二界樁之距離為八十一公尺，而被告於進行苗五十二線
        既有道路違法向南拓寬工程後，此二界樁之距離僅餘七十三公尺，此除足證
        苗五十二線並未依土地徵收圖說所示往北拓寬，而是違法往南拓寬在三六─
        一、三六─八地號之土地上，亦足證補辦徵收圖說確與土地現況不符，而無
        足可採。
        ４、又查，雖被告一再辯稱：最高法院六十六年度上字第八號民事判決所定
        之界樁僅係涉及當事人間土地界址及返還土地問題，為私權判決效力，依法
        無拘束行政機關之效力，且該界樁距今已二十年，其位置是否與當初埋設位
        置相符，亦顯有疑義云云。惟就此部份，行政法院八十五年度判字第二六七
        二號判決及內政部八十六年八月二十日台（８６）內訴字第八六０三五五０
        號函均已查明認定私人土地間之界址，似不能不依確定判決內容而定，及最
        高法院判決確定界址，如未經合法變更，行政機關仍應受其拘束等語綦詳，
        在卷可稽。是亦足證被告上開辯解，並無足採。另被告亦辯稱最高法院判決
        確定界址現僅存一界地點，且歷經二十餘年，有無移動，不無疑義云云，惟
        此僅係被告之空言臆測之詞，且與事實不符，而無足採。況最高法院判決確
        定界址僅存一界址點之原因亦係遭被告所屬機關所違法拆除（按此界址點在
        被違法挖除前，原告已有照相存證，如在原證十九彩色照片左方白色牌子下
        方之位置），被告機關又豈能推諉卸責指稱現僅存一界址點而無法據以施測
        。
      （三）原告於收受台灣省政府撤銷前揭被告命原告強制拆除地上物之公函後，
            曾分別於八十四年十月二十八日、同年十一月十一日通知被告應儘速將
            系爭土地回復原狀，惟被告卻漠視民益，拒予回復，致使原告所種植之
            果園於於八十六年七月份賀伯颱風來襲時被強風吹襲，滿園果實（甜柿
            及椪柑）及樹葉散落一地，致使原告損失增加，是被告所屬公務員就造
            成原告之損失較被告非法強制拆除地上物時日益擴大，亦有可歸責之故
            意、過失責任，並具有因果關係。
      （四）綜上所述，足證被告所辯：「二、....  茲查：被告之公務員執行職
            務，係依當時合法生效之行政處分為之，而當時適用之訴願法第二十三
            條本文規定：『原行政處分之執行，除法律另有規定外，不因提起訴願
            而停止。』（按與現行訴願法第九十三條第一項同），故縱然原告對於
            行政處分提起訴願，被告依法執行職務，仍不得認有故意或過失。更
            何況，被告執行徵收土地、拆除地上物，係在大湖地政事務所了解界線
            人員指界之下為之，故不得指被告有侵害原告權利之故意或過失。再
            者，被告徵收面積為一千二百三十九平方公尺，而鈞院屬託內政部土地
            測量局鑑測結果，現道路占用三六之一地號土地面積為一千一百八十五
            平方公尺，即實際道路占用土地之面積少於徵收面積，可見被告確係依
            法行政，絕無侵害原告權利之故意或過失。蓋若被告有侵害原告之故意
            或過失，實際占用面積應大於徵收面積，始符常情。２、查行政法院撤
            回行政處分，理由係以：﹃．．．乃未予詳查並說明，率謂測量無誤，
            ．．．﹄等語，然依內政部土地測量局鑑測結果，倘若被告於辦理當時
            委託更多個測量單位測量，其結果仍然相同。換言之，被告縱然再作更
            多次界址確認，其結果仍然相同，即不因被告少作測量而使原告受有損
            害。因此，本件被告未作更多次施測之行為，與原告之損害，實無相當
            因果關係。３、蓋被告係依當時合法有效之行政處分辦理，並非不法。
            ４、綜右所述，原告之請求並無理由。」等語（以上參見被告於九十年
            十一月二十一日提出之民事答辯狀），顯係推諉卸責之詞，除與事實不
            符外，亦於法無據，委無足採。
    五、再查，依國家賠償法第三條第一項規定之「公有公共設施因設置或管理有欠
        缺，致人民生命、身體或財產損害者，國家應負損害賠償責任」，係指公有
        之公共設施建造初期即存有瑕疵（設計錯誤、施工不良或材料性質不合而生
        之瑕疵）或係公共設施建造後未善為保管，怠為修護致該物發生瑕疵，而使
        人民受到損害而言，而非僅指公共設施欠缺通常應具備之安全性。而本件如
        上所述，被告就「苗五十二線」道路之公有公共設施，拓寬及設置在原告及
        訴外人詹素瑛所分別共有及原告個人所有之土地上，顯有違法及欠缺，並使
        原告及訴外人詹素瑛之財產受有損害，是原告自亦得併依國家賠償法第三條
        第一項之規定向被告請求國家損害賠償。揆諸上開說明，足證被告於九十年
        十一月二十一日提出之民事答辯（五）狀中所稱：「三、就第三條第一項部
        分，補充答辯：１、按國家賠償法第三條第一項規定．．．所謂﹃設置或管
        理有欠缺﹄，係指因公共設施之建造，或建造之維持、修護及保管等不完全
        ，以致該公共設施欠缺通常應具備安全性而言。２、查本件原告主張之事實
        ，係土地界址問題，而非「苗五十二線道路之設置管理有欠缺，以致欠缺安
        全性﹄。因之，原告依第三條第一項為請求，殊無理由」等語，亦顯於法有
        違，且與事實不符，而不足採。
    六、綜上所述，被告機關所屬公務員違法徵收且未就原卓蘭段第三六─一八地號
        土地上之地上物為徵收及發放補償費，即予以強制拆除並於其上鋪上柏油路
        面，其亦未就原告及訴外人詹素瑛所分別共有坐落系爭○○段○○○○○地
        號及原告所有之三六─八地號之土地為徵收，卻仍強制拆除其地上物及最高
        法院六十六年度台上字第八號民事確定判決所埋設之界樁，並於系爭土地鋪
        上柏油路。是被告機關就執行系爭「苗五十二線」拓寬工程之徵收、拆除地
        上物及鋪設道路等職務時，其行為顯有故意或過失甚明，並已侵害原告及訴
        外人詹素瑛之權利；被告就「五十二線」道路之公有公共設施，拓寬及設置
        在原告及訴外人詹素瑛所分別共有及原告個人所有之土地上，顯有違法及欠
        缺，並使原告及訴外人詹素瑛之財產受有損害。且被告就原告及訴外人詹素
        瑛所共有而未被徵收之土地強制拆除其地上物並鋪上柏油路，並無權占有該
        土地。是原告爰以國家賠償法第二條第二項、第三條第一項；民法第七百六
        十七條、第八百二十一條等為請求權基礎，併援用國家賠償法第七條第一項
        但書、第五條，請求被告機關應將座落○○段○○○○○地號、面積四千一
        百九十六平公尺之土地上如附圖綠色部分所示柏油路面及其他地上物拆除、
        回復原狀，並將該部分土地返還原告及其他共有人全體而如訴之聲明第一項
        所示，自屬適法有據。
    七、末查，被告機關除應將系爭土地回復原狀及返還原告外，已如上述，亦應就
        其違法拆除系爭土地上之地上物致原告所受之損害負損害賠償責任，而其之
        損害賠償責任包含原告所受損害及所失利益，茲將原告所受損害及所失利益
        析述如後：
    （一）所受損害：
      １、地上建物：系爭土地上之建物，共有倉庫一間及蓄水池二座，已被被告機
          關違法拆除：
        倉庫：就被告機關違法拆除倉庫，原告所受之損害，原告主張依被告機關
          於前揭八十三年第一次徵收以前所製作之苗栗縣徵收購買（苗五十二線道
          路改善工程用地建築改良物補償清冊，以下簡稱補償清冊）上所載之徵收
          價額四十九萬八千九百六十八元，而為請求賠償。
        蓄水池二座：系爭土地上之蓄水池共有二座，其二者之面積，大小均相同
          ，惟被告機關就其中一座蓄水池徵收價額訂為十九萬九千八百八十四元，
          另一座之徵收價額卻只有十三萬一千一百六十四元；另被告於九十一年三
          月四日提出於本院冕於本件之補償清冊，並影印予原告之資料中，並未有
          查估另座蓄水池徵收價額之記載，足見被告並未提供完整之徵收補償清冊
          予原告，為求公平，是原告主張二座蓄水池均應相同賠償原告各十九萬九
          千八百八十四元，即就被告機關違法拆除原告之二座蓄水池，被告機關應
          賠償原告三十九萬九千七百六十八元。
      ２、農作物：此部份被告機關於補償清冊上僅載為「農作物」，惟其應係指原
          告所種植之楊桃，依被告機關所為之補償價額為十六萬一千九百零八元，
          其係以每株楊桃三千九百八十元估算，則可知被告機關於七十七年查估原
          告所種植之楊桃時，是以一株三千九百八十元，按依四十一株予以計算即
          十六萬一千九百零八元。惟依苗栗縣政府七十五年七月二十四日七五府地
          用字第六三八五一號函，此函是就鯉魚潭水庫工程用地之各項補償費訂立
          標準，而此工程即位於系爭土地鄰近，被告機關亦以此補償標準作為系爭
          道路之補償標準。依該標準之說明（二）六、將楊桃之補償費訂為特大（
          自七十七年被告機關查估迄今已逾十二年，楊桃應可成長為特大）一株為
          八千五百八十六元，是被告機關就其違法挖除原告所種植之四十一株楊桃
          ，亦應以一株八千五百八十六元之價額賠償原告，共應賠償原告三十五萬
          二千零二十六元。
      ３、林作物：此部份依補償清冊，其上載為九十萬三千六百五十元，是原告就
          被告違法拆除林作物所受之損害，依該補償清冊上所載之九十萬三千六百
          五十元請求。
      ４、柑桔：被告機關於前揭八十三年第一次徵收以前之補償清冊查估原告所種
          植之柑桔，認為應補償原告三十一萬八千四百元（原告當時種植柑桔計八
          十株，則每棵補償標準為三千九百八十元。另被告提出之徵收補償清冊，
          除有前述柑桔補償原三十一萬八千四百元之記載外，另有「柑桔（特）、
          數量三十八、單價二千零四十七、金額七萬七千七百八十六，及柑桔（大
          ），數量二、金額三千一百六十八，共八萬零九百五十四元；八十一年三
          月三十一日已辦提存之記載，惟此係被告第一次徵收之查估，且被告雖有
          查估原告之地上物，確未予以徵收土地，經原告予以異議，並告知賠償標
          準過低後，被告再為如原證六所示提高標準之查估，是原證六之補償清冊
          始為最終之補償清冊，然被告仍未合法徵收原告及訴外人詹素瑛之土地與
          原告之地上物。惟依苗栗縣政府七十五年七月二十四日七五府地用字第六
          八三五一號函之說明二、（六），其就柑桔類之補償標準，特大（自七十
          七年被告機關查估迄今已逾十二年，柑桔應已成長為特大）一棵為八千五
          百八十六元，被告機關自應比照適用，是被告機關就違法挖除原告所種植
          之柑桔，共應賠償原告六十八萬六千八百八十元（8,586元×80株
           =686,880元）。
      ５、大梨：被告機關於前揭八十三年第一次徵收補償清冊查估原告所種植之大
          梨時，其補償之標準為一棵六千六百元，共二百十九株，是於補償清冊上
          ，列明就原告所種植之大梨，應補償一百四十四萬五千四百元（6,600 元
          ×219株=1,44 5,400元）。惟依苗栗縣政府七十七年七月二十四日七五府
          地用字第六八三五號函之說明二、（七），就大梨之補償標準，特大（自
          被告機關七十七年查估迄今已逾十二年，大梨已可長成特大梨）一棵為八
          千八百五十六元，本件自應比照適用，是被告機關就違法挖除原告種植之
          二百十九棵大梨，就原告所受之損害應賠償一百九十三萬九千四百六十四
          元（219株×8, 856元=1,939,464元）。
      ６、風圍：被告機關違法拆除原告所種植之風圍共計長五百七十公尺，被告機
          關就此部份之補償費訂為一公尺二百元，是補償清冊上載明風圍補償費為
          十一萬四千元（570×2×100 =114,000元）。另被告於九十一年三月四日
          提出之徵收補償清冊，雖有相思樹現（風圍）之補償記載，合計共十四萬
          零三百七十四元。惟此係被告第一次徵收之查估，且被告雖有查估原告之
          地上物，確未予以徵收土地，經原告予以異議，並告知賠償標準過低後，
          被告再為如原證六所示提高標準之查估，是原證六之補償清冊始為最終之
          補償清冊，已如上述，然被告仍未合法徵收原告及訴外人詹素瑛之土地與
          原告之地上物，惟此部份補償價額偏低，因原告所種植風圍為每一公尺種
          植一棵二十五年生之相思樹，一欉之綠竹及觀音竹（惟就相思樹之部份，
          被告機關並未列入查估範圍，僅有查估綠竹及觀音竹，卻仍違法強制拆除
          相思樹），是風圍之部份共有五百七十棵之二十五年生相思樹及五百七十
          欉之綠竹及觀音竹。又前開三六─八地號土地與保安林界之交接處現亦有
          風圍（相同之種植）。是若依被告機關所訂之補償費標準，顯屬偏低。而
          依苗栗縣政府七十五年七月二十四日之七五府地用字第六八三五一號函說
          明二、（十一）之部份，就綠竹及麻竹之補償標準為三年以上每欉一千二
          百元，本件應可予以比照適用（按原告已種植二十五年），是被告機關就
          違法挖除原告五百七十欉之綠竹及麻竹，應賠償原告六十八萬四千元（
          1,200元×570欉=684,000元）；又就原告所種植之相思樹部份，依八十四
          年五月份之台灣農產物價與成本統計月報第五十九頁所載相思樹至八十四
          年五月份之產地農場價格為每立方公尺市價平均一千九百八十五元，是被
          告機關就違法拆除原告種植之五百七十棵相思樹，共應賠償原告一百十三
          萬一千四百五十元（1,985元×570棵=1,131,450元）。
      ７、揆諸上開說明，被告機關就其因非法強制拆除原告之地上物及農作物等，
          造成原告之損害，應賠償原告六百五十九萬六千二百零六元（498,968+
          399,768+352,026+903,650+686,880+1,939,464+684,000+1,131,450
          =6,596,206元）。
  （二）所失利益：
      １、柑桔八十棵：
        依鳳山農業試驗所分析本省柑桔生產壽命平均為樹齡三十年至五十年，原
        告於五十四年間種植柑桔，至被告機關八十四年強制拆除時，正值樹齡三十
        年，可再生產二十年。
        又依八十八年版台灣農業年報第一０五頁所載，柑桔八十四年＼八十七年
        每株產量依序為三十四、三十五、三十六、三十六公斤，其平均產量為每株
        生產三十五．二五公斤。
        另依八十九年一月份之台灣農產物價與成長統計月報第四十五頁記載柑桔
        於八十四年＼八十七年度每公斤價格依序為二二．五七、三一．七、二八．
        九一、二七．０九元，則其平均每公斤為二七．五五元。
        依八十四年五月份之台灣農產物價與成長統計月報第七十四＼七十五頁所
        載椪柑每公斤成本費為一二．六四元（肥料費5 8,585元＋人工費180,772元
        ＋農葯費30,793元÷21,370公斤=1 2.64元）。
        則椪柑八十棵所失利益為八十四萬零九百二十四元（27.55-12.64元×
          35.25公斤×80株×20年=840,924元）。
      ２、大梨二百十九棵：
        依苗栗縣卓蘭鎮農會八九卓鎮農推字第六四九號函分析本省大梨之經濟壽
        命為四十至五十年，原告於五十四年種植大梨，被告機關於八十四年強制拆
        除原告所種植之大梨，應可再存活二十年。
        另依八十八年版台灣農業年報第一三０頁所載，八十四年＼八十七年大梨
        每株產量依序為三三、四十、四一、三九公斤，故每株大梨平均每年可生產
        三八．二五公斤。
        又依八十九年一月份台灣農產物價成本與統計月報第四十七頁所載大梨照
        （按原告所種植者為新興之寄接梨，每公斤價格八十六年＼八十八年依序為
        六四．二０、五八．七五、六一．六七、五七．八五、六０．三九、六六元
        ，則大梨平均每公斤價格為五九．五三元。
        依八十八年十月份台灣農產物價成本與統計月報第八十四＼八十五頁記載
        新興（寄接）梨每公斤成本為四七．三三元【（10,623肥料＋316,797人工
        ＋59,742農葯）÷10,198公斤=47.3 3元／公斤】。
        則二百十九棵大梨二十年所失利益為二百零六萬零六百八十元（
        59.53-47.23）元×38.25公斤×219株×20年=2,060,680元。
      ３、楊桃四十一棵：
        依苗栗縣卓蘭鎮農會八九卓鎮農推字第六四九號函分析楊桃壽命為四十至
        五十年，原告於五十四年植種楊桃至被告機關八十四年強制挖除，應還可存
        活二十年。
        另依八十八年版台灣農業年報第一二九頁所載楊桃每株產量於八十四年＼
        八十七年序為四０、三二、三六、三三公斤，則楊桃每株每年平均產量為三
        五．二六公斤。
        再依八十九年一月份台灣農產物價成本與統計月報第四十三頁所載，楊桃
        於八十四年＼八十七年之每公斤平均價格為依序為三八．八六、三六．八四
        、三０．五八、二九．一四元，楊桃每公斤之平均價格為三三．八元。
        依八十四年台灣農產物價成本與統計月報第七十五頁所載，楊桃每公斤成
        本為一九．一七元【（肥料費65,812元＋人工費503,159元＋農葯費
        36,665元）÷31,589公斤=19.17元／公斤】
        則四十一棵楊桃二十年所失利益為四十二萬三千元【（33.8-19.17）×
        35.26×41×20=423,000元】。
      ４、另因被告機關於八十四年五月三十日違法強制拆除毀損原告所種植之防風
        竹林，原告並已於同年十一月十一日通知被告機關應儘速回復原狀，惟被告
        機關迄今仍恝置不理。致使果園於八十六年七月份賀伯颱風來襲時被強風吹
        襲，滿園果實（甜柿及椪柑）及樹葉散落一地，並導致所種甜柿遭強風折斷
        樹枝、枯死二百八十二棵，損失慘重，估計如下：
        甜柿落果部份＜按此部分種植面積有三公頃，為十五年生（原告於七十二
        年所種，至八十六年賀伯颱風來襲時，已為十五年生。），現場仍留有甜柿
        之果樹。
      ａ、依八十四年五月份台灣農產物價與成本統計月報第七十四頁所載，甜柿每
        公頃產量為一萬七千五百四十一公斤。
      ｂ、另依八十八年十月份台灣農產物價與成本統計月報第四十六頁記載，八十
          六年甜柿每公斤價格為130.57元，則三公頃之甜柿每年可收取
          6,870,984.9元（130.57元×17,541公斤×3公頃=6,870,984,9元）。
      ｃ、又依八十四年五月份台灣農產物價與成本統計月報第七十四頁記載，八十
          六年甜柿每公頃生產成本包括肥料費68,997元、農藥費31,395元及人工費
          160,266元，則原告之三公頃甜柿每年應花費之成本為781,974元【（
          68,997元＋31,395元＋160,266元）×3公頃=781,974元】。
      ｄ、是原告所種植之甜柿因被告機關違法拆除防風竹圍後，遭受八十六年賀伯
          颱風，共計損失6,089,010元之利益（6,870,984.9元-781,974元=
          6,089,010元）。
      甜柿樹幹遭折斷枯死二八二棵，因而所失利益部份：
      ａ、原告所種之甜柿為十五年生（按原告於七十二年所種，至八十六年賀伯颱
          風來襲時，已為十五年生。），依苗栗縣卓蘭鎮農會八九鎮農推字第六四
          九號函所載，甜柿之經濟壽命為四十年，則原告之甜柿，本應尚有二十五
          年之經濟壽命。
      ｂ、又依八十八年版臺灣農業年報第一二五頁所載，八十六年每株甜柿每年可
          產三十五公斤，另依八十八年十月份之台灣農產物價與成本統計月報第四
          十六頁所載，每公斤之產價為130.57元，是原告共計損失之毛利為
          168,797元（35公斤×130.57元×282株×25年=32,168,797元）。
      ｃ、再依八十四年五月份臺灣農產物價與成本統計月報第七十四頁所載，甜柿
          每公斤之成本費為14.8元【17,541公斤之甜柿共須花費肥料費68,997元、
          人工費160,226元、農藥費3 1,395元，是每公斤之成本為14.8元（
          68,997元＋160,266元＋31,395元）÷17,541公斤=14.8元／公斤】，若原
          告所種植的甜柿可再存活二十五年，共須花費3,651,900元之成本（35公
          斤×14.8元×282株×25年=3,651,900元）。
      ｄ、稽諸上開說明，若原告所種植之甜柿可再存活二十五年，總淨收益為
          28,516,897元（32,168,797-3,651,900=28,516,897元），惟原告減縮請
          求，請求被告機關就原告所種植之二八二棵甜柿枯死所失利益部份應賠償
          原告3,000,000元。
      椪柑（此種植範圍為一公頃、為三十二年生，現場仍有椪柑之果樹。）
      ａ、依八十八年十月份台灣農產物價與成本統計月報第七十四頁記載，椪柑每
          公頃產量為21,370公斤。
      ｂ、另依八十九年一月份月報第四十六頁記載，86年椪柑每公斤價格以28.91
          元計算，1公頃可收益617,806元（28.91×21,370×1=617,806元）。
      ｃ、又依八十四年五月份台灣農產物價與成本統計月報第七十四頁記載，椪柑
          每公頃生產成本為：肥料費58,585元、人工費180,772元，農藥費30,793
          元，是原告所種植之一公頃椪柑共計應花費270,150元之成本費（58,585
          ＋180,772＋30,7 93元=270,150元）。
      ｄ、是被告機關違法拆除原告之防風竹圍後，遭受八十六年賀伯颱風侵襲，造
          成原告種植之椪柑所失利益為347,656元（617,806.7元-270,150元=
          347,656元）。
    ６、稽諸上開說明，被告所屬公務員機關就其前述違法拆除原告所種植之地上物
        ，及因怠於執行職務而造成原告損失利益共計12,761,270元（840,924＋
        2,060,680＋423,000＋6,089,010＋3,000,00 0＋347,656=12,761,270）。
  (三)綜上所述，原告所有坐落卓蘭鎮卓蘭段第三六─一、三六─八地號土地上之地
      上物，因遭被告機關前述之不法侵害，共計受有損害19,357,476元【
      6,596,206（所受損害）＋12,761,270（所失利益）= 19,357,476元】，應由
      被告機關負國家損害賠償責任，原告以國家賠償法第二條第二項、第三條第一
      一項等請求被告賠償如訴之聲明第二項所示，餘則暫時保留損害賠償請求權，
      亦屬適法有據。
  七、內政部土地測量局前所製作之土地鑑定圖，其上所測繪地籍圖經界線及現有苗
      五十二線道路逾越使用卓蘭段第三六─一、三六─八地號土地之位置及面積與
      事實不符，而尚非全然可採。
  (一)緣本件歷經數次囑託內政部土地測量局測量人員吳德發依本院囑託事項為測量
      ，惟測量人員吳德發卻未依上述囑託事項為測量。
  (二)內政部土地測量局於九十年九月二十四日以九十地測二字第一三二九四號函將
      土地鑑定書及鑑定圖函函覆本院之土地鑑定書、鑑定圖及於九十一年十二月二
      十四日以測籍字第○○○○○○○○○○號函將補充鑑定書及補充鑑定圖（一
      ）、（二）函函覆本院之補充鑑定書、補充鑑定圖，均顯然有所違誤，其不利
      於原告部分，應不足採信。況依前述，最高法院判決確定之界樁連接線，自五
      十四年迄今均為地籍線，並未變動，惟內政部土地測量局各次鑑定結果最高法
      院判決確定界址點、連接線均與其測繪之經界線不符，此亦在在足證內政部土
      地測量局各次鑑測結果均屬錯誤，實無足採。
  (二)內政部土地測量局於九十二年十一月十三日以測籍字第○○○○○○○○○○
      號函送本院補充鑑定書及補充鑑定圖，依其補充鑑定書三、鑑定結果所載：「
      三、本案鑑定結果說明詳見下列：（一）圖示小圓圈係圖根點及圖根補點位置
      。（二）圖示實線係地籍圖經界線。（三）補充鑑定圖（三）係依公共設施分
      割前地籍圖（即當事人所稱舊苗五十二線）調製，補充鑑定圖（四）係依公共
      設施分割後地籍圖（即當事人所稱現有苗五十二線調製。（四）圖示Ａ１--Ｂ
      １--Ｗ１--Ｘ１--Ｅ１--Ｙ１--Ｚ１--Ａ２--Ｂ２--Ｃ２--Ｄ２--Ｅ２--Ｆ２
      --Ｇ２--Ｈ２連接虛線及Ｋ--Ｉ２--Ｊ２--Ｋ２--Ｎ１--Ｌ２--Ｍ２--Ｐ１--
      Ｑ１連接虛線係苗五十二線實地道路北、南測外緣位置。（五）90、4、23鑑
      定圖所示之公共設施逕為分割線另套繪於現況測量圖詳見補充鑑定圖（四）。
      （六）卓蘭段33、34、35地號實地水泥樁（圖示２２７）界址點至苗五十二線
      實地道路北側直線距離為八九．六○公尺，詳見補充鑑定圖（三）、（四）。
      （七）九十一年十一月十五日補充鑑定圖（一）所示Ａ、Ｃ建物至苗五十二線
      實地道路北側直線距離，詳見補充鑑定圖（三）、（四）之放大略圖所示。（
      八）九十一年十一月十五日補充鑑定圖（一）所示之卓蘭段三六─三、三六─
      八地號間之實地水泥樁（圖示１５１）至苗五十二線實地道路南側之直線距離
      為七五．八九公尺，詳見補充鑑定圖（三）、（四）。（九）依地籍圖經界線
      Ｊ─Ｒ─Ｐ─Ｏ─Ｍ─Ｐ１連接實線為準，苗五十二線實地道路逾越使用○○
      段○○○○地號土地面積（Ｊ─Ｋ--Ｉ２-Ｊ２--Ｋ２--Ｎ１--Ｌ２─Ｍ─Ｏ
      ─Ｐ─Ｒ─Ｊ所圍區域（為○．一三四二公頃，逾越使用卓蘭段三六之八地號
      土地面積（Ｐ１─Ｍ─Ｌ２─Ｍ２─Ｐ１所圍區域）為○．○○一四公頃。」
      云云，及其所測繪出補充鑑定圖所示，顯有錯誤，而尚非全然足以採信，詳如
      後述。
  (四)依內政部土地測量局九十年九月二十四日九十地測二字第一三二九四號函、九
      十一年十二月二十四日測籍字第○○○○○○○○○○號函及本次之九十二年
      十一月十三日測籍字第○○○○○○○○○○號函所函覆本院之補充鑑定書（
      二）所示，內政部土地測量局測量人員吳德發均係以系爭土地（現苗五十二線
      ）已違法、錯誤施設道路後之土地現狀，尋找特徵之圖根點而據以施測，而非
      依系爭土地於第二次徵收前之可靠界址點施測、測繪鑑定圖（測量人員吳德發
      除已於本院九十一年五月十三日言詞辯論筆錄中陳述其測繪鑑定圖根所依據之
      原始可靠界址點，係「現苗五十二線一共測量點數是一六三點，再根據現場所
      測的這些點去套繪地籍圖」，並再於本院九十三年二月六日言詞辯論筆錄中陳
      述：「（九十二年十月二十八日送本院之圖說是根據何地籍圖測量製作？）在
      送院之補充鑑定書第三大點中第三小點有說明。）除了依上述圖說說明外，有
      無將其他附近土地可靠界址點及其相關原始地籍圖實施鑑測？（本局測量原則
      ，一定要在系爭土地相關範圍測取可靠界址點之後，套繪舊的地籍圖來分析研
      判系爭土地之界址，本件也是依據上述原則測量。）所謂原先鑑測的界址點，
      是否為圖說上現苗五二線路旁邊界址製作圖根點？ （我們測量原則應先佈設
      控制圖根點，我們檢核後測量精度符合要求才可測設其他界址點，鑑定圖上的
      小圈圈是我自己佈設的圖根點，是為了要測取其他的界址點，因為這些根圖點
      都是在系爭土地週圍。）是否以上述的圖根點為依據，再去測量界址點？（是
      的。）你這些圖根點是如何找出？（要先在系爭土地內及相關範圍【包括鄰地
      】先佈設測量控制點即圖根點，我們是根據地籍圖找出相關的界址點，實地先
      佈設控制點，控制點佈設原則是要通視界址點良好，相互的控制點要能互相通
      視，並且要佈設在永久固定的地方。）本件的圖根點是如何找出？（是根據地
      籍圖找出現況界址點，第二次、第三次測量例如三三、三四、三五地號間之地
      籍圖線，實地找其界址點再來套繪。）剛才的答話，『我找的一定要在土地的
      界線上』，是何意思？（所謂找地籍圖上的經界，在現場上找。）」等語，足
      見測量人員吳德發確係以系爭土地（現苗五十二線︶已違法、錯誤施設道路後
      之土地現狀，尋找特徵之圖根點及依錯誤地籍圖之經界在現況道路上尋找界址
      而據以施測，而非依系爭土地於第二次徵收前之可靠界址點施測、測繪鑑定圖
      ，此實無法確實鑑測出被告所施作之現苗五十二線道路確有未合法徵收系爭三
      六─一、三六─八地號之土地卻違法予以占用之情事，且亦造成內政部土地測
      量局所製作之土地鑑定圖，其上所測繪地籍圖經界線及現有苗五十二線道路逾
      越使用卓蘭段第三六─一、三六─八地號土地之位置及面積均有所錯誤，而尚
      非全然可採。
  (五)若如被告所諉稱現苗五十二線全係依徵收圖往北拓寬，則現場北側之Ａ、Ｂ、
      Ｃ地上物與拓寬後苗五十二線之北界之距離必然有所變更（Ａ、Ｂ、Ｃ地上物
      與現苗五十二線道路北側距離應為縮短，南面之Ｄ、Ｅ地上物則應與現苗五十
      二線南側距離不會有所變更）惟依現場實測所示之原在苗五十二線北面之Ａ、
      Ｂ、Ｃ地上物與現有苗五十二線道路北界之垂直距離；與依航測圖【未拓寬苗
      五十二線前之七十四年台灣地區像片（般空攝影、測量）基本圖；見原告九十
      一年八月二日調查證據聲請狀附附圖三】所示Ａ、Ｂ、Ｃ地上物至舊苗五十二
      線道路經界線北界之垂直距離竟完全相同，而未見縮短距離，而原在舊苗五十
      二線南面之Ｄ、Ｅ地上物與現苗五十二線道路南側之距離，卻較未拓寬前，縮
      短十公尺，足見被告確係違法將苗五十二線往南拓寬十公尺，而非往北拓寬。
      又補充鑑定圖上所示之Ａ、Ｂ、Ｃ與現苗五十二線之北界距離及Ｄ、Ｅ地上物
      與現苗五十二線南界距離，亦與現場實測距離不符，尤其Ｄ、Ｅ地上物更有高
      達十公尺之差距（如原告九十三年四月二日調查證據聲請狀附附件二及其圖說
      ），此亦可足證補充鑑圖上所測繪出之地籍圖經界線確與系爭舊苗五十二線未
      被違法徵收拓寬前之狀況不符，而有所錯誤。亦足徵現有苗五十二線道路確有
      違法拓寬在舊苗五十二線之南面即卓蘭段第三六─一及三六─八地號之系爭土
      地上。另雖測量人員吳德發於本院九十三年二月六日言詞論辯論筆錄中陳述不
      能航照圖相關位置來做為測量依據，因為誤差較大云云。惟查，依地籍測量實
      施規則第三條、第六十八條及第一百零六條所示：「前揭第一款之測量方法，
      得隨科技發展，採衛星定位測量或其他同等精度測量方法為之。」、「航空攝
      影測量以解析法為主，並得視實際情形採類比法為之。」、「戶地航空攝影測
      量，以用立體測圖法為主，必要時得採正射投影法或糾正鑲嵌法。其作業方法
      如下：一、地籍調查。二、布設航測標。三、航空攝影。四、像片認點。五、
      實地控制測量。六、空中三角測量。七、界址點坐標測量。八、測圖或糾正鑲
      嵌圖。九、實地補測及調繪。」，即證實施地籍測量時，航空攝影測量亦為測
      量方法之一，所為之航測圖亦有相當之準確度，而應做為地籍測量之依據。況
      法院審理民事、行政訴訟事件，亦均有採用航測圖作為重要證據者。是證人吳
      德發前揭所稱云云及所施測之鑑定圖說及鑑定結果顯有錯誤。
  (六)再又依前揭被告機關承辦徵收之人員即證人傅學球於本院九十二年四月四日言
      詞辯論期日中之證述等語及其於行政法院八十五年度訴字第○一三一一號土地
      徵收事件八十五年十月二十三日之調查證據程序中證述等語。在在足證被告機
      關明知苗五十二線拓寬工程確有拓寬在原告所有之三六─八地號土地及原告及
      訴外人詹素瑛所共有之三六─一地號土地，甚而在舊苗五十二線拓寬為四米寬
      之道路時，即有違法佔用原告土地之情事，被告卻仍違法強制將苗五十二線道
      路在原告及原告與訴外人詹素瑛所共有之土地上拓寬為十米。是現苗五十二線
      確有未合法徵收即非法佔用系爭二筆土地之情事。況依被告機關之徵收（苗五
      十二線道路改善︶工程用地建築改良物補償清冊所示，被告在查估原告緊鄰舊
      五十二線之風圍時，即知將徵收系爭二筆計長五七○公尺之土地，而非如內攻
      部土地測量局此次鑑定圖說上所測繪出現苗五十二線佔用原告及其他共有人所
      有土地僅長達約四百九十二公尺（誤差約七十八公尺），且內政部土地測量局
      測量人員吳德發此次所據以施測之補充鑑定圖說（四）所示，亦仍將現苗五十
      二線絕大部分測繪在舊五十二線北面，是在在足證該份補充鑑定書、圖仍非屬
      正確妥適。
  (七)雖原告前曾請本院囑託台北市土地測量大隊至系爭土地現場測量並製成土地複
      丈成果圖，惟原告本係請求台北市土地測量大隊依最高法院六十六年台上字第
      八號事判決確定之界址並依系爭土地徵收前之地籍圖製作土地複丈成果圖，惟
      台北市土地測量大隊卻依被告第二次徵收所引用之錯誤道路分割圖製作土地複
      丈成果圖，是其所製作之土地複丈成果圖顯有錯誤。是此次內政部土地測量局
      人員勘測土地時，即應依最高法院六十六年台上字第八號民事判決確定之界址
      及行政法院八十五年判字第二六七二號判決所示：「…又最高法院判決確定界
      址，如未經合法變更，行政機關仍應受其拘束。」、「按私人土地間之界址如
      何，既經民事法院判決確定，有確定私權之效力，其間之界址，似不能不依確
      定判決內容而定。」為測量，益證此界址確為勘測原告所有土地究竟有無被被
      告違法開設道路佔用之重要指標。
  (八)詎內政部土地測量局測量人員於此次測繪地鑑定圖時，並未依最高法院六十六
      年台上字第八號民事判決確定之界址及八十四年一月十二日（即第二次徵收之
      日期）以前系爭土地及相關土地之地籍圖繪製出關於被告無權占有原告及訴外
      人詹素瑛所有之土地，其正確之土地複丈成果圖。況界址本均係在土地與土地
      間之經界線上，並不會有在單筆土地上之情事，惟依此次內政部土地測量局鑑
      定人吳德發所測繪之補充鑑定圖（三）、（四）所示，系爭最高法院所判決確
      定之界址點竟係座落在第三六─八地號土地上，而非在第三六─八地號與三六
      ─三地號土地之經界上，此除足證測量人員吳德發未依可靠界址點施測之外，
      亦足證其未依最高法院六十六年台上字第八號民事判決確定之界址繪製出被告
      無權占用原告及訴外人詹素瑛所有土地之確實面積。在在足證此次內政部土地
      測量局於九十二年十一月十三日以測籍字第○○○○○○○○○○號函送本院
      補充鑑定書及補充鑑定圖，顯非屬正確妥適
  (九)雖測量人員吳德發於本院九十三年二月六日言詞辯論筆錄中陳述最高法院所認
      定之界址點（即補充鑑定圖之１５１）通視不好，未列入圖根點，亦未列入控
      制點，若將１５１當作圖根點也把它當作三六─八、三六─三土地界址的其中
      一點，逕以施測鑑定圖則有困難，且有違作業規定云云。惟查，證人吳德發並
      未能提出其所稱之作業規定為何，且其本於本院九十二年八月二十五日勘驗筆
      錄中陳述，依原告之請求（即依最高法院判決所示界址及現況水泥界樁及台灣
      省政府依苗栗縣政府補充答辯所附大湖地政事務所徵收圖說重新製作系爭土地
      附近地籍圖），只要調到大湖地政事務所圖說即有辦法製作，卻又於本院九十
      三年二月六日言詞辯論筆錄中陳述原告之請求有違作業規定云云，顯然互相矛
      盾。況查：
      (1)依內政部曾於八十五年十一月十五日以台 (85)內訴字第0000000號函，函文
      台灣省政府，請其就下列三點逐一查明後補充答辯送內政部：
        就最高法院六十六年度台上字第八號確定判決確定之界址，就該判決有關
        各筆土地位址實施測量，製作成果圖後檢送內政部。
        前揭成果圖套繪補辦徵收之道路分割線後請製作成圖，並檢送內政部。
        又經套繪補辦徵收之道路分割測量圖與台灣省政府83.12.22.府地二字第
        一六八六五八號函核准徵收案內之徵收土地圖說是否一致？就補辦徵收道路
        部分之圖、地、面積、所有權人是否一致？請一併敘明。
        而台灣省政府之答辯理由欠詳，內政部再以八十六年四月十一日台內訴字第
        八六○一九八四號函函請台灣省政府補充答辯，依該府八十六年七月八日府
        地二字第一六一一三九號函之補充答辯略以：「補辦徵收核准案之徵收土地
        圖說是否無誤，本案苗栗縣政府…指派銅鑼地政事務所前往檢測，惟檢測結
        果與補辦徵收核准案仍有差距。」，及依台灣省政府卷附之各該土地複丈成
        果圖所示：「圖一為依據補辦征收道路分割成果圖說，圖說中顯示，依據採
        信界址點（圖中之紅圓圈）施測結果，則原告所指最高法院判決埋設水泥樁
        位置位於圖中Ａ點；另圖二為依據最高法院判決確定界址施測之成果圖說，
        如以該判決確定之水泥樁做為地籍界址點並以該點位施測附近相當範圍內界
        址點，則將造成各實地界址點（圖中紅圓圈）與地籍線（如圖黑線）嚴重不
        符。」，而銅鑼地政事務所於八十五年四月十七日、十八日實地檢測之成果
        圖所示，法院埋設之界樁，亦未在界址線上。
      (2)而被告機關雖再向內政部聲請補辦徵收系爭三六之一地號土地，惟內政部於
        九十三年二月二日以台內地字第○○○○○○○○○○號函函覆被告駁回其
        聲請，其理由為：「二、案經本部土地徵收審議委員會第九十次會議審議決
        議：『駁回』，理由如下：（一）按『行政訴訟法第四條，行政法院之判決
        ，就其事件有拘束各關係機關之效力』，乃本於憲法保障人民得依法定程序
        ，對於爭議之權利義務關係，請求法院予以終局解決之規定。故行政法院所
        為撤銷原決定及原處分之判決，如係指摘事件之事實尚欠明瞭，應由被告機
        關調查事證另為處分時，該機關即應依判決意旨或本於職權調查事證。倘依
        重為調查結果認定之事實，認前處分適用法規並無錯誤，雖得維持已撤銷之
        前處分見解；若行政法院所為撤銷原決定及原處分之判決，係指摘其適用法
        律之見解有違誤時，該管機關即應受行政法院判決之拘束…，為司法院大法
        官會議釋字第三六八號解釋所明釋。關於台灣省政府八十三年十二月二十二
        日府地二字第一六八六五八號函核准徵收苗栗縣卓蘭鎮○○段○○○○地號
        內土地之處分，既經行政院八十五年度判字第二六七二號判決再訴願決定、
        訴願決定均撤銷，由訴願決定機關審酌各疑點再行施測確定無誤後，另為適
        法之處理。嗣經本部八十六年八月二十日台（八六）訴字第八六○三五五○
        號訴願決定：『原處分撤銷』，理由略以：『．．．據卷附土地複丈成果圖
        （圖二）所示，及圖內【依最高法院判決確定界址施測成果圖說】所載：『
        一、依最高法院．．．確定判決之界址如圖Ａ點據以施測結果，有關各筆地
        籍界線位置，位於如圖紅圓圈位置，顯與各筆地籍界線不符。』而依該圖所
        示，依最高法院確定判決之界址據以施測結果，有關各筆土地地籍界線位置
        與訴願人被徵收土地之地籍線亦有不符，則徵收土地圖於此部分即未必正確
        。而銅鑼地政事務所於八十五年四月十七日、十八日實地檢測之成果圖（圖
        三）所示，法院埋設之界樁，亦未在界址線上。又最高法院判決確定之界址
        ，如未經合法變更，行政機關仍應受其拘束，揆諸首揭行政法院判決意旨，
        原處分應予以撤銷。』在案，本案仍應受本部上開訴願決定之拘束。（二）
        本案苗栗縣政府再就同一筆土地報請徵收，雖依監察院調查結果，經多次屬
        較大區域之分割測量及檢測結果，均顯示該界樁位置並未在地籍圖經界上；
        又關於本案徵收分割測量方式，並經苗栗縣政府九十年五月二十八日九○府
        地用字第○○○○○○○○○○號函附補充說明：『補辦分割．．．測量施
        測方式，乃以擴大檢測附近相關界址點後，依據多數檢測結果相符之可靠界
        址點來測量套繪之地籍圖例如檢測結果二十點界址點與複丈圖套繪相符，十
        點界址點不符時，便採用多數相符之界址點套繪於複丈圖，而測繪成圖並逕
        為分割．．．』，惟查案內所涉最高法院六十六年度台上字第八號判決確定
        之界址，是否業經合法變更，尚有疑義，於該疑義尚未釐清前，本申請徵收
        案應予駁回，並請苗栗縣政府儘速依本部上開訴願決定釐清相關地籍後，再
        行辦理。」，在在足證最高法院判決確定界址，如未經合法變更，行政機關
        仍應受其拘束，且內政部既為被告就徵收系爭土地之上級機關，被告自亦應
        遵守內政部之規定，被告或測量人員吳德發自不得一再推諉以最高法院所確
        定之界址點據以施測有困難，且有違作業規定云云，而拒絕依最高法院所確
        定之界址點施測測量被告違法開設道路佔用原告所有土地之面積。
      綜上所述，內政部土地測量局所製作之上述各件土地鑑定圖，其上所測繪地籍
      圖經界線及現有苗五十二線道路逾越使用卓蘭段第三六─一、三六─八地號土
      地之位置及面積有所錯誤，而尚非全然可採。
  參、證據：提出第一次公告徵收之地籍圖影本、第二次公告徵收之地籍圖影本、苗
      52線道路改善工程施工位置圖說影本乙份、徵收前大湖地政事務所製發之地籍
      圖影本、七十四年臺灣地區像片（航空攝影、測量）基本圖影本、「土地鑑定
      圖、航空測量所示Ａ、Ｂ、Ｃ、Ｄ、Ｅ地上物至現有苗五十二線道路南界、航
      測圖所示Ａ、Ｂ、Ｃ、Ｄ、Ｅ地上物至該圖所示舊苗五十二線道路經界線南界
      及土地鑑定圖所示Ａ、Ｂ、Ｃ、Ｄ、Ｅ地上物至其圖示舊苗五十二線道路經界
      線南界之垂直距離比較圖說」、內政部八十六年八月二十日台內訴字第000000
      0號函影本、卓蘭段第三六─一八地號土地登記簿節本影本、內政部八十五年
      十一月十五日台 (85)內訴字第0000000號函影本、台灣省政府八十六年七月八
      日八六府地二字第161139號函影本、苗五十二線道路拓寬前後各地號土地對照
      表、「依七十五年航測圖上Ａ、Ｂ、Ｃ、Ｄ、Ｅ地上物與原苗五十二線南北側
      距離、現場（現苗五十二線）實測Ａ、Ｂ、Ｃ、Ｄ、Ｅ上物與現苗五十二線南
      北側距離及補充鑑定圖說上Ａ、Ｂ、Ｃ、Ｄ、Ｅ地上物與現苗五十二線南北側
      距離比較圖說及依原苗五十二線（未拓寬前）地籍圖上之277界樁至原苗五十
      二線北側距離、最高法院埋設界樁與原苗五十二線南側距離、補充鑑定圖277
      、151與現苗五十二線南北側距離及現場實側277、151與現五十二線南北側距
      離比較圖說各乙份」、內政部九十三年二月二日台內地字第０９３００６５８
      ２３號函影本、異議書影本、大湖郡卓蘭郡卓蘭庄卓蘭圖七十四葉之內（
      大正十四年七月更正）之地籍原圖影本、苗栗縣大湖地政事務所八十九大地二
      字第一一號函節本影本各乙件等為證。並聲請勘驗測量現場暨聲請訊問證人傅
      學球、吳德發等人。
乙、被告方面：
  壹、聲明：（一）原告之訴及其假執行之聲請均駁回。（二）訴訟費用由原告負擔
      。（三）如受不利之判決，願供擔保，請准宣告免為假執行。
  貳、陳述：
    一、緣被告為辦理苗五十二線拓寬工程，曾於七十九年一月五日與工程用地業主
        協調，結論為：「本工程用地由各所有權人先行同意使用開闢道路，俟工程
        完成辦理分割測量完竣，再補徵收手續并發放土地價款」，被告乃就地上物
        先予查估補償，惟嗣後通知原告及其父詹春光領取補償費，二人均未領取，
        被告乃將之提存於臺灣新竹地方法院提存所（按係八十一年度存字第一二五
        九、一二五二號）。
    二、又被告為解決工程補償費問題，八十一年六月十日再度召開苗五十二線拓寬
        工程用地及地上物協調會，原告亦有參加，該次協調結論為：「．．．果樹
        及地上物按原補償加一倍提高補償．．．６、提存法院之補償費，請縣府洽
        商撤回，由縣府發放單位合併提高補償金額一併發放．．．」。
    三、嗣被告於八十三年間為辦理徵收苗五十二線道路改善工程用地即卓蘭段二九
        一二─六地號等九十三筆土地，報經台灣省政府以八十三年五月七日府地二
        字第一五０九二九號函核准徵收後，被告旋以八十三年五月十一日府地用字
        第四九四０九號公告徵收，惟並未徵收原告之土地。
    四、其後因地籍圖分割錯誤等原因，被告復補辦徵收卓蘭段二十九地號等十六筆
        土地，報經台灣省政府以八十三年十二月二十二日府地二字第一六八六五八
        號函核准徵收後，被告乃以八十四年一月十二日府地用字第一三四八號公告
        徵收，包含原告所共有座落卓蘭段三十六─一八地號土地一筆，面積０‧一
        二三九公頃，持分二分之一。被告並以八十四年二月十七日八十四府地用字
        第一七四０四號函通知原告領取徵收土地補償之地價及其他補償費。因原告
        未領取補償費，被告再以八十四年三月十日八四府地用字第二二七二三號函
        通知原告領取，惟原告均拒絕領取。被告乃將補償費提存於台灣新竹地方法
        院（按係八十四年度存字第六二一、六二三號）。
    五、被告為執行徵收計畫，以八十四年四月二十五日府建土字第０四五五八六、
        ０五０一四五號函通知原告限期拆除，因原告並未拆除，被告乃由當時建設
        局長鄭有道於八十四年五月三十日依被告府建土字第五五七九六號函會同縣
        府人員、大湖地政事務所人員、大湖分局人員及拆除工人等相關人員，依法
        強制徵收原告所有座落卓蘭段三六─十八地號土地及其地上物。
    六、原告主張之請求權基礎，均非合法之請求權基礎：
  （一）按「當事人應就訴訟關係為事實上及法律上之陳述。」民事訴訟法第一百九
        十三條第一項訂有明文。是以，原告應就其主張之請求權基礎，為明確之主
        張。查原告主張之請求權基礎為「訴之聲明第一項請求權基礎：國家賠償法
        第二條第二項、第三條第一項；民法第七百六十七條、第八百二十一條；訴
        之聲明第二項請求權基礎：國家賠償法第二條第二項、第三條第一項」，以
        上先此敘明。
  （二）
        １．原告主張國家賠償法第三條部分，程序上並不合法：其中第二項為定
            賠償義務機關求償權、對象、要件之規定，非原告得主張之請求權基礎
            。至第一項部分，非屬原告依國家賠償法第十條書面請求範圍之內，程
            序上並不適法。
        ２．原告主張民法第七百六十七條部分，亦不合法，乃因：
            (1)民法第七百六十七條規定，乃物上請求權之規定，並非國家賠償之規
              定。且非原告書面請求協議之範圍。
            (2)原告固主張國家賠償法第五條、第七條而可適用民法之規定，惟依國
              家賠償法第五條之立法理由：「……明定以民法為本法之補充法，諸
              如賠償之範圍，過失相抵之原則，……」所示，民法僅在於補充國家
              賠償法在請求權基礎以外之欠缺，非可據民法而延伸請求權基礎，否
              則如依原告主張推論，立法機關根本毋庸就國家賠償法而為立法。因
              之該法第五條非原告可引用之請求權基礎。再國家賠償法第七條，係
              定賠償方法之規定，非屬請求權基礎。
        ３．民法第八百二十一條：同前述，國家賠償法第五條，非得延伸民法上請
            求權基礎。且本條係規定共有人就共有物請求權之行使方式，並非請求
            權基礎之規定。
    七、另就國家賠償法第二條第二項部分，茲敘述答辯理由如次：
  （一）按國家賠償法第二條第二項規定析其構成要件為：
        １．須為公務員之行為。
        ２．須為執行職務行使公權力之行為。
        ３．須行為違法。
        ４．須行為人有故意或過失。
        ５．須侵害人民之自由或權利。
        ６．須違法行為與損害結果之間有因果關係。
        上開各要件缺一不可，且依國家賠償法第十二條規定適用民事訴訟法第二百
        七十七條之結果，若原告就上開各要件無法舉證證實，依法應認原告之訴為
        無理由，先此敘明。
  （二）原告請求之依據，主要係以：被告徵收系爭土地之行政處分遭行政法院撤銷
        ，從而認被告有故意或過失云云。惟查：被告執行職務行使公權力之公務員
        ，係依當時合法生效之行政處分，依當時適用之訴願法第二十三條本文規定
        ：原行政處分之執行，除法律另有規定外，不因提起訴願而停止。（現行訴
        願法第九十三條第一項同），故縱然原告對於行政處分提起訴願，被告依法
        執行職務，仍不得認有故意或過失。縱事後行政處分遭上級行政機關或行政
        法院撤銷，亦無法溯及推定公務員執行職務時主觀上有故意或過失，因公務
        員執行當時合法之行政處分並不負認定行政處分是否違法之責，此基於行政
        一體組織及效率上之考量，應如此解釋。否則執行公務員並未參與決策，卻
        要擔負行政處分事後遭撤銷時被認定主客觀上有故意或過失之風險，顯不合
        理。恣意認定公務員故意過失，將造行公務員動輒得咎，裹足不前之消極心
        態，是與行政係積極的、創造的、形成的特性大相逕庭，將導致國家整體毫
        無競爭力可言，殊非民眾之福。故實務上就海關人員就進口貨物（鍍鉻鐵皮
        ）等級之認定及其完稅價格核定，經當事人聲明異議，而上級機關認為異議
        有理由而做有利於當事人之變更者，並不因此即認為該海關人員執行職務有
        何過失或不當（參見臺灣基隆地方法院七十二年度國字第一號民事判決及臺
        灣高等法院七十二年上國字第一二號民事判決意旨）。同樣，海關人員對於
        進口貨物（即秋刀魚）認為係屬「冷凍」而屬管制進口類貨品，乃處以罰鍰
        並沒入，經當事人提出訴願、再訴願並變更原處分，認係「冷藏」而屬進口
        類貨物，亦不因此即認為原處分有何故意或過失之情形（參見最高法院七十
        三年台上字第一六二五號判決意旨）。基於同一理由，本案強制徵收之行政
        處分雖經撤銷，並不得據此認定被告苗栗縣政府建設局長鄭有道等相關人員
        於依當時為合法之行政處分執行強制徵收行使公權力時，有何故意或過失可
        言。
  （三）另查原告之請求成立前提，須以其所提最高法院六十六年度台上字第八號民
        事判決之所認定界樁有絕對拘束力為前提，惟查該判決，在性質上乃交還土
        地之給付之訴，僅係確認當事人間土地界址及返還土地問題，其間亦僅有指
        定測量師鑑定，未經地政事務所複丈，且僅為私權判決之效力，依法不能拘
        束行政機關。再者，該所謂「界樁」距今約二十年，是否即為當初所埋設界
        樁，亦顯有疑義。又按，原告指該界樁為臺灣新竹地方法院民事執行處強制
        執行鑑界之界樁云云，惟遍查原告所提出資料，並無足以佐證該論點。故原
        告所述各情，於法無據，其據以認被告應負賠償責任，更顯牽強，殊不可採
        。
  （四）又，被告執行徵收土地、拆除地上物，係在苗栗縣大湖地政事務所了解界線
        人員指界之下為之，故不得任指被告有侵害原告權利之故意或過失。雖原告
        主張大湖地政事務所為被告之下級機關，大湖地政事務所之故意、過失視同
        被告之故意、過失云云，然查：大湖地政事務所人員業已依其專業製作測量
        圖說，原告率指其有故意、過失，殊無理由。何況，暫不論大湖地政事務所
        有無故意、過失，其既為一行政機關，乃獨立之國家賠償義務機關，倘原告
        認其應負國家賠償責任，自應向其依法定程序求償，非可要求被告賠償。否
        則，國家賠償法第九條有關賠償義務機關之規定，豈非形同具文？綜上，原
        告之主張，並無理由。
  （五）再者，被告徵收土地面積為一千二百三十九平方公尺，而經法院囑託內政部
        土地測量局鑑測結果，現苗五十二線道路占用該第三六之一地號土地面積為
        一千一百八十五平方公尺，即實際道路占用土地之面積少於徵收面積，可見
        被告確係依法行政，絕無侵害原告權利之故意或過失。蓋若被告有侵害原告
        之故意或過失，實際占用面積應大於徵收面積，始符常情。
  （六）又該條項之另一要件為「行為與損害之發生須有相當因果關係」。即依客觀
        觀察，有此行為，通常即會發生此損害，無此行為，通常不生此損害。查行
        政法院撤銷行政處分，理由係以「：．．．乃未予詳查並說明，率謂測量無
        誤」等語，然依內政部土地測量局鑑測結果，倘若被告於辦理徵收當時委託
        更多測量單位測量，其結果仍然相同（按被告在執行徵收之前，已一再委請
        地政事務所鑑測，並非未作任何查證）。換言之，被告縱然再作更多次之界
        址確認，其結果仍然相同，即不因被告少作測量而使原告受有損害。因此，
        本件被告未作更多次施測之行為，與原告之損害，即無相當因果關係。
  （七）且該條項成立之要件之一，行為須不法此項要件，於本件亦非相符。蓋被告
        係依當時合法有效之行政處分辦理，並非不法。
  （八）至有關卓蘭段三六之一八地號土地之地上物拆除乙事，雖被告漏載於徵收清
        冊上，惟原告據八十四年十月十八日省訴願委員會一六三七四一號訴願決定
        書撤銷被告八十四年五月二十六日府建土字第五五七九六號函及二七九二三
        號函．．．為主張乙節，亦無理由。申言之，被告前已依法將原告應領之
        補償費提存法院且依法完成土地移轉登記，被告並無主觀上故意或過失。
        被告於當時既已提存（參照上述八十四年度存字第六二一號、六二三號），
        原告並未受有任何損失，自無國家賠償請求權可言。則被告就上開地上物雖
        漏載於徵收清冊上，惟既已依查估結果辦理提存，已生清償效力，原告殊未
        受損。原告所稱損失各情，原告既無法舉證證明確有損害結果，亦未舉證
        證明其損害與所謂「違法行為」之具有「因果關係」，原告所述自不可採。
        且原告依法得請求者，應僅依查估結果得請求之補償金，不可自行更作其
        他請求。被告既已依法提存，原告已無受損可言。系爭工程用地係為解決
        卓蘭鎮水果行銷交通問題順應地方農民要求而施作，前經業主先行同意使用
        道路，故實際上原告早已同意被告先行進行施工並拆除地上物。茲原告執省
        訴願會訴願決定恣為主張，顯違反誠信原則。
  （九）另就原告所提出其所受損害、所失利益各項，查：在原告所主張之界址（最
        高法院六十六年度台上字第八號民事判決）已不可採信、且非惟一依據的前
        提下，原告所主張其所有之地上物種類、數量，均有可疑。且其主張因賀伯
        颱風受損云云，原告亦未舉證證明被告行為與其受損之因果關係。基上，就
        原告所提出各項，被告均予以否認，是原告自無權請求賠償。
        綜上所陳，原告主張國家賠償法第二條第二項之請求，洵無理由。
    七、就國家賠償法第三條第一項部分，茲敘述答辯理由如次：
  （一）按原告就此條項違反國家賠償法第十條規定，程序上不合法，已如前述。
  （二）且按國家賠償法第三條第一項規定：「公有公共設施因設置或管理有欠缺，
        致人民生命、身體或財產受損害者，國家應負賠償責任。」，所謂「設置或
        管理有欠缺」，係指因公共設施之建造，或建造之維持、修護及保管等不完
        全，以致該公共設施欠缺通常應有具備之安全性而言。茲查：本件原告主張
        之事實，係土地界址問題，而非該「苗五十二線道路之設置管理有欠缺，以
        致欠缺安全性」。因之，原告依該法第三條第一項為請求，殊無理由。
  （三）再者，姑不論原告之地上物有否因苗五十二線道路之設置、管理而受損，惟
        按一般道路之設置、管理，目的僅在於公共通行之安全性，而非周遭地上物
        之安全性。原告以道路周遭地上物之安全性為主張，顯無理由。
        綜上所陳，原告主張依國家賠償法第三條第一項部分，並無理由。
    八、被告徵收系爭土地之行政處分固遭行政法院撤銷，然苗五十二線道路為攸關
        公共利益甚鉅之交通要道，且在公用、公益目的範圍內，已成立公用地役關
        係，再被告就系爭土地業已辦理補辦徵收中，原告主張收回土地，將違反公
        共利益並造成公眾之重大損害，亦與民法第一百四十八條第一項規定不符。
        是原告依民法第七百六十七條請求回復原狀，為無理由。
    綜合以上各節，本件原告之請求，於法無據，爰求為判決如主文所示。
丙、本院依職權會同內政部土地測量局人員勘驗現場並囑託該局人員作成鑑定圖；另
    依職權調閱行政法院八十五年度判字第二六七二號行政訴訟卷宗及內政部訴願卷
    ；並依聲請訊問證人吳德發、傅學球。
      理    由
甲、程序部分：
    被告機關之法定代理人於原告起訴時，係何智輝，惟已變更為傳學鵬，被告機關
    之現任法定代理人傳學鵬聲明承受訴訟，於法核屬正當，應予准許。
乙、實體部分：
一、原告起訴主張伊所有系爭第三六─一地號、第三六─八地號土地因被告機關辦理
    擴寬苗五十二線道路，而違法徵收或未經徵收該二筆土地之部分，即予強制拆除
    上開土地上之地上物及作物，上開違法徵收處分業據撤銷確定，則該道路占用系
    爭二筆土地，即係無權占有，爰依國家賠償法第二條第二項、第三條第一項及民
    法第七百六十七條、第八百二十一條等規定，請求被告機關回復原狀．並將占用
    之土地返還原告，暨賠償所受損害及所失利益等情。被告機關則以上述土地徵收
    處分固據撤銷確定，惟其係依法行政，且尚無從據以認定被告機關所屬公務員有
    何故意或過失，或原告所受損害與前開徵收處分之撤銷有何因果關係；另苗五十
    二線道路已供公眾通行，如率予拆除，將影響公眾之利益等語置辯。
二、原告主張座落苗栗縣卓蘭鎮○○段○○○○○地號、地目旱、面積一萬六千七百
    零四平方公尺之土地原為訴外人詹春光所有，嗣詹春光於八十二年間死亡，由原
    告及訴外人詹素瑛共同繼承，並於八十三年四月二十八日辦理分割繼承之登記，
    其二人所有權應有部分各二分之一；又座落同段第三六─八地號、地目旱、面積
    七千七百二十九平方公尺之土地，則由原告於五十四年間因買賣而取得該土地所
    有權乙節，此有土地登記簿謄本二件在卷可證，復為被告機關所不爭執，殆無疑
    義。
三、原告另主張上述○○段○○○○○地號部分土地，因被告機關為辦理苗五十二線
    道路擴寬工程需用土地，原未列於前揭先辦之土地徵收核准案（即原告所指第一
    次徵收），而列在補辦之土地徵收核准案（即原告所指第二次徵收），被告即將
    該第三六之之一地號部分土地即面積一千二百三十九平方公尺予以徵收，並辦理
    逕為分割，而增列為同段第三六─一八地號。惟原告以被告機關事後提出補辦徵
    收核准案計劃書中之補徵收土地圖即苗五十二線道路分割測量圖，有關原告所有
    前揭地號土地，與其之前另案經最高法院就該土地界址所為民事判決確定之範圍
    不符，因認該補辦徵收核准案之道路分割測量圖並不正確，而對該補辦徵收核准
    案聲明不服。原告乃據以提起訴願、再訴願及行政訴訟，嗣經（最高）行政法院
    於八十五年十一月五日以八十五年度判字第二七六二號判決以該道路分割圖是否
    確實無誤，事關土地補辦徵收之範圍，未予詳查即予徵收，究嫌率斷為由，判決
    撤銷該處分，由訴願決定機關即內政部再行施測確定無誤後，另為適法之處理；
    內政部訴願委員會遂於八十六年八月二十日以台（八六）內訴字第八六０三五五
    ０號決定書撤銷前臺灣省政府核准被告機關（即苗栗縣政府）補辦徵收原告所有
    上述土地之處分，並經苗栗縣大湖地政事務所據被告機關之函文於八十七年七月
    二十八日回復其與共有人所有等情，此為被告機關所不爭執，並有上述行政法院
    判決、內政部訴願委員會決定書及土地登記簿謄本等在卷可按，亦堪信實。
四、再被告機關仍依前開補辦核准徵收案之範圍，於八十四年五月間施工（即上述徵
    收原告土地處分未經撤銷之前），並於同年月三十日強制拆除原告所共有之系爭
    第三六─一地號及其所有之系爭第三六─八地號等二筆土地上之地上物及作物，
    並將該二筆土地之部分土地作為現苗五十二線道路用地，且於八十五年間施工完
    畢，為東西各一車道之道路，供公眾通行乙節，業據本院勘驗現場屬實，製有勘
    驗筆錄在卷可按，並為行政法院上述判決所是認，復為兩造所不爭，自堪認定。
    次查，現苗五十二線道路部分路段確係位於系爭第三六─一地號、第三六─八地
    號等二筆土地上，其占用位置及面積亦據本院會同內政部土地測量局人員吳德發
    至現場勘驗測量，亦製有勘驗筆錄在卷可按，並囑託其作成鑑定圖，依該局以九
    十二年十一月十三日測籍字第○○○○○○○○○○號函附之補充鑑定書及補充
    鑑定圖（三），載明現苗五十二線實地道路確係占用系爭第三六─一地號、第三
    六─八地號等二筆土地，面積各為零點一三四二公頃（即一三四二平方公尺）、
    零點零零一四公頃（即一四平方公尺）等情，亦據證人吳德發到場證述明確，並
    有上述補充鑑定書及補充鑑定圖（三）、（四）在卷可憑，且本院八十九年度簡
    上字第四三號刑事確定判決亦認定前揭苗五十二線道路確占用系爭第三六─一地
    號、第三六─八地號等二筆土地，此有該刑事判決在卷可按。況上開關於系爭第
    三六─一地號部分土地之徵收處分既經撤銷確定，已如上述，且迄本院言詞辯論
    終結時止，被告機關尚未完成重新徵收系爭第三六─一地號土地，亦據被告機關
    訴訟代理人自陳在卷；另系爭第三六─八地號土地則未在上述原核准徵收之範圍
    ，亦未經取得土地所有權人即原告之同意。是現苗五十二線實地道路占用系爭第
    三六─一地號、第三六─八地號等二筆土地如上述鑑定圖所示部分，顯無正當權
    源，被告機關即係無權占有原告上述二筆土地。惟現苗五十二線道路既自八十五
    年間即已擴寬完成，而供公眾交通往來之用，已如上述，則原告主張本於所有權
    之作用，請求回復原狀並返還土地，固符合民法第七百六十七條所規定物上請求
    權之構成要件。然本院認尚應審酌上述現苗五十二線道路就占用原告所有前開土
    地是否成立公用地役關係？另原告上述所有權之行使，是否構成民法第一百四十
    八條第一項之「權利濫用」？茲分別說明如下：
(一)按公用地役關係乃私有土地而具有公共用物性質之法律關係，與民法上地役權之
    概念有間。既成道路成立公用地役關係之要件為﹕(1)須為不特定之公眾通行所必
    要，而非僅為通行之便利或省時。(2)於公眾通行之初，土地所有權人並無阻止之
    情事。(3)須經歷之年代久遠而未曾中斷，所謂年代久遠雖不必限定其期間，但仍
    應以時日長久，一般人無復記憶其確實之起始，僅能知其梗概。既成道路符合上
    開要件因而成立公用地役關係，並不以登記為成立要件。私有土地存在公用地役
    關係時，其所有權人對土地已無法自由使用收益，形成因公益而特別犧牲其財產
    上利益之現象。此觀司法院大法官議決釋字第四○○號解釋之解釋文及解釋理由
    書意旨自明。查系爭第三六─一地號、第三六─八地號等二筆土地於被告機關就
    擴寬原苗五十二線道路，而開始施工時，原告即已表示異議，且係經被告機關強
    制拆除系爭土地上之地上物及作物始予施工，況原告亦有提起行政爭訟，已如上
    述；再現苗五十二線道路經擴寬而開通，迄今尚未逾十年，似非年代久遠；又現
    苗五十二線道路係公務機關即被告機關依法所開設道路，供公眾通行之用，其法
    律性質應為公有公物，此與既成道路之屬他有公物亦屬有別。綜上各情，衡諸上
    述司法院大法官解釋意旨，現苗五十二線道路就占用系爭第三六─一地號、第三
    六─八地號等二筆土地部分，尚與上述既成道路成立公用地役關係之要件不符。
    從而，本件土地所有人即原告應無容忍之義務，先此敘明。
(二)次按權利之行使，不得以損害他人為主要目的，民法第一百四十八條第一項定有
    明文。惟權利之行使，是否以損害他人為主要目的應就權利人因權利行使所能取
    得之利益，與他人及國家社會因其權利行使所受之損失，比較衡量以定之。倘其
    權利之行使，自己所得利益極少而他人及國家社會所受之損失甚大者，非不得視
    為以損害他人為主要目的，此乃權利社會化之基本內涵所必然之解釋。最高法院
    七十一年度台上字第七三七號判例意旨可資參照。查，系爭第三六─一地號、第
    三六─八地號等二筆土地之部分已成為苗五十二線道路，已如上述，而該道路係
    供聯絡苗栗縣三義鄉及大湖鄉、卓蘭鄉之用，此為週知之事實，而為供公眾使用
    之公共交通道路，應已成為公用物，該苗五十二線道路既為公眾一般使用之物，
    則基於公益上之理由，雖屬原告所有，仍應受公眾使用之限制。則原告即土地所
    有人以該道路無權占用其所有之土地，主張所有權之物上請求權，排除公共交通
    道路之設施，請求交還土地，其所有權之行使，揆諸前揭最高法院判例意旨，非
    無違反公共利益，而與民法第一百四十八條第一項所定權利濫用之禁止規定有違
    （最高法院八十年度台上字第二五六七號民事判決意旨亦可資參照）。則原告主
    張民法第七百六十七條之規定或國家賠償法相關規定，請求排除公共交通道路之
    設施即現苗五十二線道路部分路段，而回復原狀，請求交還上述遭被告機關無權
    占用之土地，其所有權既受限制，則本院基於公益考量，尚無從予以准許。
五、再按國家賠償法第二條第二項前段所定：公務員於執行職務、行使公權力時，因
    故意或過失不法侵害人民自由或權利者，國家應負損害賠償責任，應具備（一）
    行為人須為公務員、（二）須為執行職務行使公權力之行為、（三）須係不法之
    行為、（四）須行為人有故意過失、（五）須侵害人民之自由或權利、（六）須
    不法行為與損害之發生有相當因果關係之要件，始足相當。另按國家依國家賠償
    法第二條第二項前段規定所負損害賠償責任，係就公務員職務上侵權行為所負之
    間接責任，必先有特定之公務員於執行職務行使公權力時，因故意或過失不法侵
    害人民之自由或權利，該特定公務員之行為已構成職務上之侵權行為時，國家始
    應對該受損害之人民負賠償之責任。又行政處分之當否，與承辦之公務員是否構
    成職務上之侵權行為，原屬兩事，行政處分縱令不當，其為此處分或執行此處分
    之公務員未必構成職務上之侵權行為（最高法院九十二年度台上字第五五六號民
    事判決意旨可資參照）。查被告機關原經核准徵收系爭第三六─一地號部分土地
    之行政處分，嗣經原告提起訴願及再訴願，均經駁回，俟經行政法院以八十五年
    度判字第二五七二號判決撤銷再訴願決定及訴願決定，惟行政法院據以撤銷之主
    要理由乃為：「按私人土地間之界址如何，既經民事法院判決確定，有確定私權
    之效力，其間之界址，似不能不依確定判決內容而定。本案補辦徵收之道路分割
    測量圖如關涉該界址，能否逕認確定判決確定之界址為錯誤而不依以施測，尚非
    無疑。又本案補辦徵收之道路分割測量圖經苗栗縣政府囑由銅鑼地政事務所派員
    檢測結果，與實地仍有差異，有苗栗縣政府八十五年二月四日八五府地用字第○
    二三○二三號函影本在卷足稽，則補辦徵收核准案之徵收土地圖是否確實無誤，
    非無推求餘地，訴願決定泛以『經地政機關一再檢測結果並無錯誤』一語帶過，
    究嫌率斷。查訴願決定機關內政部為地籍測量之中央主管機關，又係補辦徵收核
    准案之備查機關，非不易究明補辦徵收核准案之道路分割測量圖是否確實無誤，
    事關原告所有土地被徵收之範圍，乃其未予詳查並說明，率謂測量無誤，駁回原
    告之訴願，按諸前述說明，即有可議，再訴願決定依循其由，未予糾正，亦同可
    議，原告執以指摘，非全無理由，此部分應由本院撤銷再訴願決定及訴願決定，
    由訴願決定機關審酌上述各疑點再行施測確定無誤後，另為適法之處理。」，因
    而撤銷再訴願決定及訴願決定；嗣再經訴願決定機關即內政部於八十六年八月二
    十日台（八六）內訴字第八六０三五五０號訴願決定書撤銷原徵收處分，其理由
    為：「依最高法院六十六年度台上字第八號確定判決之界址據以施測結果，有關
    各筆土地地籍界線位置與訴願人被徵收土地之地籍界線亦有不符，則徵收土地圖
    於此部分未必正確。而銅鑼地政事務所於八十五年四月十七日、十八日實地檢測
    之成果圖所示，法院埋設之界樁，亦未在界址線上。最高法院判決確定之界址，
    如未經合法變更，行政機關仍應受其拘束，揆諸前揭行政法院判決意旨，原處分
    應以撤銷。」此有前揭行政法院判決及訴願決定書在卷可按，並經本院調取該行
    政訴訟卷及訴願卷核閱屬實。綜合上述行政法院判決及訴願決定意旨，無非係以
    原徵收處分即補辦徵收核准案之道路分割測量圖未據審酌前揭最高法院六十六年
    度台上字第八號確定判決之界址據以施測，致有疏漏，而予以撤銷該徵收處分。
    然上開確定判決所據以認定界址之測量圖，係由該案之原審法院即臺灣新竹地方
    法院囑託民間測量師予以測量繪製，並非由該管地政機關測量，致相關資料並未
    保存於該管地政機關，此有臺灣新竹地方法院六十五年度訴字第八五一號民事判
    決影本在卷可按；且經本院向臺灣新竹地方法院調取該案卷宗，據覆已逾保存期
    限，業於八十二年六月二十五日銷燬等語，此亦有該院九十年五月四日（九十）
    新院錦文檔字第一四一九０號函附卷可證；是該管地政機關人員嗣本於其測量專
    業，參諸現存地籍圖予以施測，而定苗五十二線道路及沿線土地（包含系爭土地
    ）之範圍，被告機關所屬公務員亦據以擬定土地徵收範圍，而予以徵收，並予開
    設道路，是上述徵收處分雖嗣經撤銷確定，惟審酌前開情事，尚難遽而認定被告
    機關所屬公務員上揭辦理徵收土地及開設道路之職務行為，當然構成職務上之侵
    權行為。揆諸上述國家賠償法第二條第二項規定及最高法院民事判決意旨，自尚
    難以被告上述徵收處分不當為由，即據以認定被告機關所屬公務員有何故意或過
    失而不法侵害人民權利，應負損害賠償責任。從而，原告依上述國家賠償法第二
    條第二項之規定，訴請被告機關賠償因現苗五十二線道路施工，而拆除系爭土地
    之地上物，致其所受損害及所失利益，即屬無據，無從准許。
六、另按國家賠償法第三條第一項規定：「公有公共設施因設置或管理有欠缺，致人
    民生命身體或財產受損害者，國家應負損害賠償責任。」其所謂「公有公共設施
    」，係指已設置完成並開始供公眾使用之設施，始足當之（最高法院八十六年度
    台上字第二四六六號判決意旨可資參照）。查本件被告機關係因辦理擴寬苗五十
    二線道路之工程，需用土地，而徵收原告與他人共有之上述第三六─一地號部分
    土地，另因上開工程之施作，致拆除地上物及作物，並因而占用原告所有而未經
    被告機關徵收之系爭第三六─八地號部分土地，已如上述，該苗五十二線道路固
    係公有公共設施，惟在其擴寬工程完成前，就占用上述第三六─一地號及第三六
    ─八地號部分土地之路段部分，尚非前揭國家賠償法第三條第一項規定之「公有
    公共設施」。又被告機關因辦理上開工程致占用前揭二筆土地，在法律概念上，
    亦非係國家賠償法第三條第一項規定：「公有公共設施因『設置』有欠缺，致人
    民生命身體或財產受損害者…。」，蓋所謂公有公共設施之設置有欠缺，係指公
    共設施建造之初，即存有瑕疵而言。惟本件係因被告機關占用上述第三六─一地
    號及第三六─八地號等二筆土地未有正當權源，顯非「設置」有欠缺甚明。是原
    告據此請求回復原狀及損害賠償，即非正當，無從准許。
七、綜上所述，原告本於國家賠償法第二條第二項、第三條第一項、民法第七百六十
    七條、第八百二十一條等規定訴請被告機關回復原狀並返還土地，另請求損害賠
    償，即均無理由，應予駁回。至原告所有上述土地既經開設道路，致無從回復原
    狀並請求返還土地，已如上述，惟原告既因公益，而形成特別犧牲，被告機關自
    應依土地法等相關規定，僅速從優補償原告所受損失；另前開原告所有土地上而
    遭拆除之地上物，尚未予以補償部分，被告機關亦應依前開行政法院八十五年度
    判字第二五六二號判決所示意旨，僅速依法辦理補償，併此指明。
八、原告之訴既經駁回，其假執行之聲請，亦因訴之駁回而失所依附，不予准許，應
    予駁回。
九、本件事證已臻明確，兩造其餘攻擊防禦方法及所提證據，經核與本院前開判斷不
    生影響，爰不一一論述，併此敘明。
丙、結論：本件原告之訴為無理由，並依民事訴訟法第七十八條，判決如主文
中      華      民      國    九十三    年      六      月    二十九    日
                                  民事庭法      官    林燦都
正本係照原本作成
如對本判決上訴，須於判決送達後廿日內向本院提出上訴狀。
                                        法院書記官    李惠雯
中      華      民      國    九十三    年      六      月    二十九    日